臺灣高等法院臺中分院刑事判決　　　　　民國九十三年度上訴字第一二九○號
　　上　訴　人
　　即　被　告　丁○○
　　選任辯護人　蔣志明
　　上　訴　人
　　即　被　告　戊○○
右上訴人因貪污治罪條例等案件，不服臺灣臺中地方法院中華民國九十三年六月十六
日第一審判決（民國九十二年度訴字第一七二四號，起訴案號：臺灣臺中地方法院檢
察署民國九十一年度偵字第一七五○三、二○一八○號），提起上訴，本院判決如左
：
    主      文
原判決關於丁○○職部分及定執行刑部分均撤銷。
丁○○意圖為自己不法之所有，而侵占自己持有他人之物，處有期徒刑拾月。
其他上訴駁回。
丁○○撤銷改判部分與上訴駁回部分，應執行有期徒刑貳年。
偽造之被害人張少華八十八年九月一日委託書上「張少華」之署押壹枚、偽造之張和
順名義之八十八年十二月二日信函上「和順」之署押壹枚，均沒收。
    事      實
一、丁○○自民國（下同）八十六年間起至八十九年五月二十日止，經行政院國軍退
    除役官兵輔導委員會（以下簡稱退輔會）台中縣榮民服務處（以下簡稱台中縣榮
    服處），依退輔會「服務機構聯絡體系遴聘作業暨服務工作執行要點」規定，遴
    聘為太平市第八服務區「總聯絡員」（自九十年一月三日退輔會函頒新修訂之「
    服務機構駐區服務人員遴聘作業暨服務工作執行要點」起，改稱為「駐區服務人
    員」，係屬榮譽義務職，非榮服處編制內之公務員，不支薪，每月僅支交通補助
    費，並自八十三年間起至九十一年八月一日止，同時擔任台中縣太平市建國里里
    長），受台中縣榮服處之委託，工作職掌為：協助該服務處執行訪問、聯繫、服
    務與照顧工作，及協助辦理台中縣太平市地區榮民、榮眷就養、就業、就學、就
    醫暨各項服務照顧工作（含單身榮民亡故通報、善後治喪及遺物清點等協助工作
    ），以及其他緊急或突發事故之服務事項等事宜之業務。緣退輔會輔導安置之太
    平市單身榮民李木金，於八十八年三月底因病住院，丁○○明知依退輔會早於七
    十八年九月二十一日，即以（七八）輔壹字第二二五○四號函訂頒，及實施之「
    會署機構接受榮民委託保管重要財務作業規定」第三條：「會屬機構所屬員工，
    如受榮民自願請託保管財物時，應立即將全部財物報由所屬機構保管。」之規定
    （台中縣榮服處亦訂頒有類似之台中縣榮民服務處榮民委託保管重要財物辦法）
    ，竟於得知李木金因病住院後，乃以其係台中縣榮服處太平市第八服務區總聯絡
    員之身份，前往國軍八○三醫院探視李木金，並要求李木金將財物交由其保管，
    而未依上開規定，將受託保管之財物陳報由退輔會台中縣榮服處保管。待李木金
    同意後，丁○○即自原代李木金保管財物之李木金退伍前，原服役單位之連長薛
    文斌處，取回所代為保管財物，丁○○旋於八十八年四月六日與李木金及不知情
    之丙○○（另經臺灣臺中地方法院檢察署檢察官不起訴處分在案）、乙○○（亦
    為榮民，係李木金之小同鄉）攜帶李木金所有之太平市農會定期儲蓄存款存單（
    存單帳號：000-000-0000000-0號）、太平市農會活期儲蓄存摺
    （帳號：000-000-0000000-0號）、太平郵局活期儲蓄存摺（帳
    號：８００６４０號）及印鑑章，先行前往太平市農會，將李木金所有之定期儲
    蓄存款新台幣（下同）五十萬元提前解約，將領得之款項，其中四十九萬七千四
    百十一元，轉存入李木金所有之前開太平市農會活期儲蓄存款帳戶中，復與丙○
    ○等人前往太平郵局，由丙○○等人，自李木金所有前開郵局帳戶中，提領現金
    三十四萬九千元交與丁○○，丁○○隨即於翌日（即同年月七日）連同李木金之
    太平市農會活期儲蓄帳戶中原有存款，以提領之方式，由太平市農會簽發一紙面
    額五十七萬五千元之支票，經由不知情之太平市建國里里幹事施正旺，透過票據
    交換後，存入其建國里辦公室之太平郵局帳戶中（帳號：0000000000
    0000號），並於同年月九日，由施正旺自該建國里辦公室前開郵局帳戶中，
    提領現金五十七萬五千元交與丁○○；又丙○○於李木金生前即受李木金之委託
    ，將李木金所有位於台中縣太平市○○街一二○巷八號之房屋，先行過戶在其自
    己名下，待李木金於八十八年七月十日死亡後，丙○○乃與乙○○再經由王明，
    以二十萬元之價金出售予張金美，並將該筆賣屋所得價款交與丁○○保管。詎丁
    ○○竟意圖為自己不法所有，將李木金及丙○○前開委託保管之金額共計一百十
    二萬四千元（五十七萬五千元＋三十四萬九千元＋二十萬元＝一百十二萬四千元
    ），以虛報李木金在退輔會埔里榮民總醫院住院期間之看護、紙尿褲、飲食及喪
    葬費用等方式（丁○○實際僅代支出李木金在退輔會埔里榮民總醫院住院期間之
    僱用儷陽企業社員工，即埔里榮民總醫院看護工高淑月之，自八十八年七月四日
    至同年月十日共計七日，每日看護八小時之由儷陽企業社所收取之總看護費用四
    千九百元、飲食費用三千五百五十六元及喪葬費用二十八萬八千四百五十元（即
    退輔會規定之榮民土葬喪葬費用上限四十萬元，減除台中縣榮服處向台中縣團管
    區司令部申請補助之榮民喪葬補助費用十一萬一千五百五十元）、平安餐費二萬
    五千元、王學雲受託所為之喪禮錄影費用一萬六千元），將用餘之共計七十八萬
    六千零九十四元，以變易持有為所有之意思予以侵吞入己。
二、（一）、丁○○另於八十八年九月五日，經他人通知，居住於台中縣太平市○○
    街一二○巷八號之退輔會輔導安置之太平市單身榮民張少華，在其住處昏迷後，
    即前往張少華前開住處查看，竟意圖為自己不法所有，下手竊取張少華所有之太
    平郵局存摺（帳號：000000－0號）及印鑑章，旋即透過不知情之陳麗美
    （另經臺灣臺中地方法院檢察署檢察官不起訴處分在案）以二萬元之代價，經由
    蔡素姿（業已於八十九年間死亡）向太平郵局某年籍不詳之職員，取得張少華前
    開存摺帳戶之密碼，並將該張少華所有之存摺及密碼，交予彭貴發（與丁○○全
    家同住，已於九十二年四月十八日死亡，亦另經臺灣臺中地方法院檢察署檢察官
    不起訴處分在案）及不知情之胡惠倫（丁○○之夫），旋由與丁○○共同基於意
    圖為自己不法所有之概括犯意聯絡之彭貴發，及不知情之胡惠倫，連續分別於八
    十八年九月七日、同年月八日，前往太平郵局，由不知情之胡惠倫冒用被害人張
    少華之名義，蓋用被害人張少華印鑑章之印文二枚，而予以偽造提款單及填載其
    郵局密碼，並分別提出行使，使上開郵局承辦人員陷於錯誤，而各詐領九十萬元
    及一百十八萬元，共計二百零八萬元，均足以生損害於張少華及郵局對存款戶存
    款管理之正確性。（二）、嗣張少華於同年九月八日下午二時十分許，病逝於國
    軍八○三醫院，同年月九日，台中縣榮服處柯鎮華專員，假丁○○台中縣太平市
    ○○路三○一巷五二號住處，召開張少華治喪會議，因丁○○無法明確交代張少
    華上述所有之金錢流向，柯鎮華乃將情形回報台中縣榮服處，丁○○為掩飾其與
    彭貴發間，前開盜領張少華存款之犯行，遂另行起意，丁○○乃與其子戊○○及
    彭貴發、顏小芬、徐陳醒、李興泉基於共同偽造文書之犯意聯絡，其中丁○○與
    彭貴發、顏小芬間並係共同基於概括犯意聯絡，連續先於八十八年九月九日晚間
    ，先由戊○○（當時擔任設於台中市○區○○路一四八八號之「見成禮儀社」經
    理職務）攜帶數張空白十行紙，前往台中市立殯儀館停屍間，牽提張少華之手腕
    ，捺按指印於其上，並以該捺按有張少華指印一枚之十行紙，經由不知情之李清
    棟謄寫，並偽造張少華之署押一枚，而予以偽造張少華生前，曾於八十八年九月
    一日，委託彭貴發處理其財產之委託書一份，再由知情之彭貴發、徐陳醒於八十
    八年九月九日，及由知情之顏小芬邀請李興泉於同年月十日，在丁○○前述住處
    ，當著丁○○面前，於該委託書受託人處，及見證人處簽名蓋章，並由丁○○於
    同年月十日召開之張少華第二次治喪會議中，提出該偽造之張少華委託書，藉以
    表示張少華八十八年九月七日及九月八日，共計被提領之二百零八萬元，乃係張
    少華生前委託彭貴發代為處理之結果，足以生損害於張少華及台中縣榮服處對單
    身榮民亡故處理事務之正確性。嗣丁○○與彭貴發、顏小芬再共同基於行使偽造
    文書之概括犯意，連續於八十八年十二月二日前某日，在丁○○上開住處，由丁
    ○○口述予顏小芬，草擬一份具名為張少華大陸親人姪子張和順，表示已於八十
    八年九月十八日中午收到「陳上校」受彭貴發委託後，而由「陳上校」攜至大陸
    地區貴州省貴陽市熄烽縣永靖鎮南門村，轉交之張少華前揭存款中之部分款項新
    台幣一百五十萬元之回函，再由有共同犯意聯絡之彭貴發之年籍不詳在台成年姪
    子彭某謄寫後，寄往大陸地區，由亦有共同犯意聯絡之大陸地區某年籍不詳之成
    年人士，以張少華姪子張和順之名義，將前開由彭貴發姪子所謄寫並偽造「和順
    」之署押一枚之八十八年十二月二日偽造之信函，寄回與彭貴發，藉以提出予台
    中縣榮服處，用以證明彭貴發，確已將從張少華前開存摺內領取二百零八萬元中
    之一百五十萬元，託由「陳上校」攜至大陸，交與張少華之大陸親人張和順，而
    予以行使之，足以生損害於張和順及台中縣榮服處對單身榮民亡故處理事務之正
    確性。顏小芬嗣覺內心不安，在犯罪未經有偵查權之機關或人員發覺前，隨即於
    九十一年五月二十一日，至法務部調查局台中市調查站自首犯罪，而接受裁判。
三、案經臺中市調查站移送臺灣臺中地方法院檢察署檢察官偵查，及該署檢察官就丁
    ○○部分自動檢舉偵查起訴。
    理      由
壹、關於被告丁○○犯罪事實一部分：
一、訊據被告丁○○，對於右揭其有要求李木金將財物交由其保管，而未依上開規定
    ，將受託保管之財物，陳報由退輔會台中縣榮服處保管，待李木金同意後，其即
    自原代李木金保管財物之李木金退伍前，原服役單位之連長薛文斌處，取回所代
    為保管財物，其旋於八十八年四月六日，與李木金及丙○○、乙○○攜帶李木金
    所有之太平市農會定期儲蓄存款存單（存單帳號：000-000-000000
    0-0號）、太平市農會活期儲蓄存摺（帳號：000-000-0000000-
    0號）、太平郵局活期儲蓄存摺（帳號：８００６４０號）及印鑑章，先行前往
    太平市農會，將李木金所有之定期儲蓄存款五十萬元提前解約，將領得之款項其
    中四十九萬七千四百十一元，轉存入李木金所有之前開太平市農會活期儲蓄存款
    帳戶中，復與丙○○等人前往太平郵局，由丙○○等人，自李木金所有前開郵局
    帳戶中，提領現金三十四萬九千元交與其，其隨即於翌日（即同年月七日），連
    同李木金之太平市農會活期儲蓄帳戶中原有存款，以提領之方式，由太平市農會
    簽發一紙面額五十七萬五千元之支票，經由不知情之太平市建國里里幹事施正旺
    ，透過票據交換後，存入其建國里辦公室之太平郵局帳戶中（帳號：00000
    000000000號），並於同年月九日，由施正旺自該建國里辦公室前開郵
    局帳戶中，提領現金五十七萬五千元交與其；又丙○○於李木金生前，即受李木
    金之委託，將李木金所有位於台中縣太平市○○街一二○巷八號之房屋，先行過
    戶在丙○○自己名下，待李木金於八十八年七月十日死亡後，再以二十萬元之價
    金出售予張金美，並將該筆賣屋所得價款交與其保管，其確曾受李木金委託保管
    前開部分款項八十萬元，並非全額，暨其迄今仍無法提出代李木金支付住院期間
    之看護、尿布、飲食與支付喪葬費用之明細表，或統一發票等資料之事實，固坦
    承不諱，然矢口否認有何前揭之犯行，辯稱：李木金託伊保管之金額僅一百萬元
    （包括太平市農會之五十七萬五千元、李木金於八十八年四月六日交付之現金二
    十二萬五千元，及出售李木金所有位於台中縣太平市○○街一二○巷八號房屋之
    價金二十萬元），扣除支付李木金住院期間之看護、紙尿褲、飲食費用及李木金
    過世後之喪葬費用後，僅剩餘六萬五千七百元，該剩餘款項則作為每年祭祀李木
    金之用，一切係依受託而為，並無不法牟利舞弊情事，退輔會於七十八年九月二
    十一日，以（七八）輔壹字第二二五○四號函訂頒及實施之「會署機構接受榮民
    委託保管重要財務作業規定」第三條：「會屬機構所屬員工，如受榮民自願請託
    保管財物時，應立即將全部財物報由所屬機構保管。」之規定，伊雖知道有這個
    規定，但伊沒有詳細看，而前開財物係李木金生前交代的，係李木金一直拜託伊
    的，因此，勿須依前述規定處理，且伊是義務之榮譽職，未支領薪水，不算公務
    員或經委託處理公務之人員，因此所觸犯之行為，亦不成立貪污治罪條例之罪云
    云。
二、按認定犯罪事實所憑之證據，並不以直接證據為限，即綜合各種間接證據，本於
    推理作用，為認定犯罪事實之基礎，如無違背一般經驗法則，尚非法所不許。又
    證據之證明力，由法院自由判斷之，為刑事訴訟法第二百六十九條（舊）所明定
    ，此項自由判斷職權之行使，苟係基於普通日常生活之經驗，而非違背客觀上應
    認為確實之定則者，即屬合於經驗法則，不容當事人任意指摘。再間接事實之本
    身，雖非證據，然因其具有判斷直接事實存在之作用，故亦有證據之機能，但其
    如何由間接事實推論直接事實之存在，則仍應為必要之說明，始足以斷定其所為
    推論是否合理，而可認為適法，最高法院分別著有四十四年度台上字第七○二號
    、三十年度上字第五九七號、七十五年度台上字第一八二二號判例足資參照。另
    認定犯罪事實所憑之證據，不僅指直接證據而言，即間接證據亦包括在內，故綜
    合各種間接證據，本於推理作用，足以證明待證事實，依所得心證而為事實判斷
    ，亦難指係顯違事理，是被害人所述被害情形，如無瑕疵可指，而就其他方面調
    查，又與事實相符，則其供述未始不足據為判罪基礎，最高法院亦著有七十年度
    台上字第九七○號判決足供參考。次按告訴人、證人之陳述有部分前後不符，或
    相互間有所歧異時，究竟何者為可採，法院仍得本其自由心證予以斟酌，非謂一
    有不符或矛盾，即應認其全部均為不可採信；尤其關於行為動機、手段及結果等
    之細節方面，告訴人之指陳，難免故予誇大，證人之證言，有時亦有予渲染之可
    能；然其基本事實之陳述，若果與真實性無礙時，則仍非不得予以採信，最高法
    院著有七十四年度台上字第一五九九號判例足資參照。次按侵占罪係即成犯，故
    侵占行為一經完畢，罪即成立，縱於事後將侵占之款全數吐出，或已自認賠償，
    亦不能解除犯罪之責任。侵占罪係即成犯，凡對自己持有之他人所有物，有變易
    持有為所有之意思時，即應構成犯罪，縱事後將侵占之物設法歸還，亦無解於罪
    名之成立，最高法院亦分別著有三十年度上字第二九○二號、四十三年度台上字
    第六七五號判例足資參照。是即成犯亦稱即時犯，凡犯罪行為完成，達於實行之
    狀態後，即同時消滅其行為，而無繼續之情形者，為即成犯，一般之犯罪皆是。
    故即成犯之犯罪行為一經完畢，罪即成立，縱於事後為彌縫掩飾行為，仍無礙其
    罪責之成立。
    本件經查：
（一）證人即李木金服役時之連長薛文斌（李木金服役時係擔任炊事兵）、莊記妹（
      證人薛文斌之妻）、丙○○、乙○○於原審九十二年十二月三日審理時，到庭
      分別具結證稱，李木金原寄存之存款簿與存單，於寄放約二個星期多之後，即
      交由被告丁○○保管等情，並有被告丁○○交付之李木金先生財產寄放清冊影
      本一紙（見台灣台中地方法院檢察署九十一年度他字第一二八一號第一卷第四
      頁）附卷可稽。而被告丁○○於九十一年八月三十日在台中市調查站訊問時供
      稱：「當天（即八十八年四月六日）自太平農會提款後，一行人又至太平郵局
      ，領出李金木帳戶中之存款，只省（應係剩之誤）零頭，確實金額我已忘記，
      該筆款項亦交給我保管，用在李木金之看護及喪葬費用上」等語，核與同案被
      告丙○○、證人乙○○、施正旺分別於台中市調查站所述之情節大致相符，並
      有台中縣太平市農會九十一年七月二十三日（九十一）中太農信字第六二五號
      函附李木金在太平市農會活儲帳戶往來交易明細表、定期儲蓄存款存單、存單
      解約資料、存單存款銷戶登錄單、取款憑條、轉帳收入傳票、郵政儲金匯業局
      儲匯管理處九十一年八月五日函附李木金在太平郵局帳戶交易清單、帳戶存提
      詳情表各一份及被告丁○○書寫之八十八年四月六日李木金先生財產寄放清冊
      、被告丁○○在太平鄉（現改為市）農會之第00000000000000
      帳號之建國里辦公處帳戶存簿影本及交易明細查詢單、票號ＵＡ000000
      0號發票人為台中縣太平市農會付款人為臺灣省合作金庫台中支庫八十八年四
      月六日面額五十七萬五千元之支票影本各一紙在卷足稽；而該李木金先生財產
      寄放清冊復載明，寄放之內容有五十萬元之定期儲蓄存款單及郵局存款三十四
      萬九千七百八十元，且李木金所有太平郵局之存款，於八十八年四月六日僅有
      一次提領紀錄，其金額為三十四萬九千元，故該筆款項自應係被告丁○○前往
      提領，並為其所保管，參以同案被告丙○○，曾將賣屋所得價款二十萬元交予
      身為總聯絡員之被告丁○○保管一情，復為被告丁○○所自承等情以觀，從而
      ，被告丁○○受李木金請託代為保管之金額應為一百十二萬四千元（五十七萬
      五千元＋二十萬元＋三十四萬九千元＝一百十二萬四千元），而非係其所辯稱
      之一百萬元。另被告丁○○雖辯稱，並未受託保管三十四萬九千元，而係於八
      十八年四月六日，受託保管現金二十二萬五千元云云；然此非但與李木金所有
      太平郵局之存提詳情表不符，且與被告丁○○書寫之李木金先生財產寄放清冊
      之記載有違，又若被告丁○○倘經受託保管現金二十二萬五千元，焉會未記載
      在該寄放清冊內，是其所謂現金八十萬元云云，純係其事後拼湊之數額，此從
      被告丁○○事後於偵訊時更辯稱：李木金並無另外交付現金二十二萬五千元予
      伊云云，亦可得知，是其此部分之辯稱，委不足取。
（二）被告丁○○於九十一年八月三十日，在台中市調查站訊問時供述稱，其將受李
      木金之託保管之現金，放在家裡保管，後用於李木金看護及喪葬費用上，剩下
      五、六萬元，其用於李木金清明祭祀之用，其有將李木金墳墓造作、殯葬儀式
      錄影存證云云（見台灣台中地方法院檢察署九十一年度他字第一二八一號卷第
      二宗第六十三頁）；被告丁○○雖再辯稱，其受託保管李木金之金額一百萬元
      ，扣除其代支付李木金住院期間之看護、紙尿褲、飲食費用，及李木金過世後
      之喪葬費用後，僅剩餘六萬五千七百元，該剩餘款項則作為每年祭祀李木金之
      用云云，然並未提出任何具體證據，證明所辯屬實；且與被告丁○○於原審九
      十二年八月五日審理時，到庭供述稱如下：「（問：有無在八十八年四月九日
      ，由施正旺從辦公室帳戶提領五十七萬元交給你？）被告丁○○答：我們有一
      起去郵局領錢，但是我不知道領了多少，這筆錢我保管中，放在家裡，他如果
      要用錢，我就一點一點的拿給他，現在剩下一、二十萬元，放在家裡。」等語
      前後齟齬不合。而被告丁○○於台中市調查站訊問時及偵查中，雖一再供述稱
      ：李木金臨終三個多月之看護及醫療用品（尿布、奶粉）費用共計花費二十八
      萬多元，伊均給付給看護「淑娟」，當時之看護費為，每天二千四百元云云。
      然其原審選任辯護人於聲請調查證據暨答辯狀內卻載稱，看護費用十九萬八千
      元，紙尿布、水果及排骨稀飯等費用二萬七千元（合計二十二萬五千元），看
      護費用每天二千二百元等詞，二者已有不符；被告丁○○於台中市調查站訊問
      時供述稱：乙○○當初有向我要李木金之殯葬開銷憑證，我確實無法提出；花
      費均未記帳，亦未保留相關憑證（見台灣台中地方法院檢察署九十一年度他字
      第一二八一號卷第二卷第六十五、六十七頁），另被告丁○○復於偵查中到庭
      供述稱：李木金之前，曾交付經其簽收之單據，因家中打掃而弄丟，只剩一捲
      錄製喪葬事宜之錄影帶，伊亦未製作支出明細等情，被告丁○○於原審九十二
      年八月五日審理時，到庭亦供述稱如下：「（問：既然是幫人家保管財物，為
      何沒有保管明細？）被告丁○○答：我原先有寫明細，後來就沒有寫了。（問
      ：保管明細資料？）被告丁○○答：現在不曉得到那裡去了。」等語，而未能
      提出任何單據或經李木金簽名之字據以資證明，且其既稱丙○○、乙○○負責
      監督其保管李木金之款項，何以又未製作支出明細，以供丙○○等人查核？凡
      此均足徵被告丁○○前開所辯，純係事後卸責之詞，要不足取。又證人即退輔
      會埔里榮民總醫院看護工高淑月，於台中市調查站證述稱：伊是儷陽企業社之
      員工，在退輔會埔里榮民總醫院擔任看護工，收費均係由儷陽企業社向病患收
      取，看護工依看護之方式，由儷陽企業社支付薪水，病患不可能逕將看護費用
      交給看護工，絕對都是由儷陽企業社駐守在埔里榮總之會計向病患收取，且二
      十四小時全天候看護，收費為二千元，伊於八十八年七月四日至七月十日共七
      天，確曾擔任李木金之看護工，每天看護八小時，由儷陽企業社向病患收費四
      千九百元，實付給伊四千二百元，又榮民病患至埔里榮民醫院住院，伙食部分
      須自行支付，搭全伙每月支付金額約四千元，其他零用金，則依病患所需自行
      花用，公家另會供應紙尿布、紙尿袋，部分病患因用量較大，公家亦會補助，
      再由病患自費購買，但花費不大等語；參以證人即退輔會埔里榮民總醫院第一
      病房護理長李鐘情，於台中市調查站訊問時亦證述稱：埔里榮民總醫院病患僱
      請看護工，其看護費支付方式有二種，第一種由病患或其家屬，將看護費用繳
      交給儷陽企業社派駐在醫院之會計，第二種為病患將現金或存摺，交給護理站
      轉交醫院代管，由護理站依規定填具現金（存摺）領用登記憑單，簽會輔導室
      ，經院長批示後支付給儷陽企業社，不會有病患將看護費用逕交看護工之情形
      ，而李木金於八十八年五月二十六日至七月十日，未曾將現金或存摺，寄放在
      埔里榮民總醫院護理站等語（見台灣台中地方法院檢察署九十一年度偵字第一
      七五○三號卷第三十五、三十六頁）。被告丁○○實際僅代支出李木金在退輔
      會埔里榮民總醫院住院期間之飲食費用三千五百五十六元一節，亦經原審向退
      輔會埔里榮民總醫院函詢，經該院以九十二年十二月三十日埔醫行字第九二○
      ○○七五六六號、九十三年三月八日埔醫行字第九三○○○○一二四四號函分
      別函覆甚詳，並檢具預繳伙食費收據相關資料在卷足按，則被告丁○○辯稱，
      八十八年四月十日、五月十日、六月十日各交付李木金本人，由其本人交付看
      護（只知名為淑娟或素娟，為李木金自己所雇用）每天二千二百元，每月以三
      十天計為六萬六千元，三個月共計十九萬八千元云云，非但其供述每日看護之
      費用，較儷陽企業社全天候二十四小時之看護費用為高，且與高淑月所稱，其
      看護李木金之天數，僅為七天，且係八小時制之看護不符；亦與證人丙○○於
      原審九十二年十二月三日審理時，到庭具結證稱如下，「（審判長問：你說李
      木金在埔里榮民醫院有請看護？）證人丙○○答：是的。（審判長問：李木金
      請的看護，何人幫他請的？）證人丙○○答：丁○○幫他請的，一去就幫他請
      了，直到過世。（審判長問：是請廿四小時、十二小時、八小時的？）證人丙
      ○○答：是請白天十二小時的。」等情不合，益徵被告丁○○所辯，其交付李
      木金支出看護費用為十九萬八千元，應與事實不符，純屬飾卸之詞，實難憑採
      。再被告丁○○於台中市調查站及偵訊時供稱，其支付見成禮儀社有關李木金
      喪葬費用之部分為五十九萬二千五百元云云，然其提出之費用明細表所列各項
      支出之告別式日時，係八十八年七月二十日，而李木金之公祭，卻係於八十八
      年七月二十一日舉行，則李木金整個喪葬過程實際花費，是否即如該明細表上
      所載，已非無疑，且該明細表上各項支出之對象不一，按理應有為數不少之收
      據，惟被告丁○○卻未要求見成禮儀社提出任何具體收據，供其查考，僅提出
      喪葬費用外之平安餐費二萬五千元及王學雲受託所為之喪禮錄影費用一萬六千
      元之二份收據影本為證，並經證人王學雲於原審九十二年十二月三日審理時到
      庭具結證述在卷而已；況證人即見成禮儀社負責人紀連松，於九十一年九月十
      日，在台中市調查站訊問時亦證述稱：見成禮儀社辦理李木金之喪葬事宜，實
      際花費約為二十一、二萬元，惟於向台中縣榮民服務處請款之金額則為四十萬
      元等語，證人紀連松復於原審九十二年八月二十六日審理時，到庭具結證稱如
      下：「（問：被告丁○○有無支付新台幣伍拾玖萬貳仟伍佰元整的喪葬費用給
      見成禮儀社？）證人紀連松答：沒有，一毛都沒有拿到，是被告丁○○把榮服
      處開的支票拿去銀行提示的。」等語，並有見成禮儀社出具之委託葬儀各項費
      用總計四十萬元之明細表影本一紙（見台灣台中地方法院檢察署九十一年度偵
      字第二○一八○號卷第七十七頁）在卷可憑，參以李木金於生前即向七星山花
      園公墓管理處，購得使用公墓基地，並已付清墓地及造墓立碑之費用，只剩在
      墓碑刻上死亡之年月日而已，業經證人游博明於台中市調查站證述甚明，並有
      李木金七星山花園公墓基地使用證書，及李木金之榮譽國民證影本各一份在卷
      足考，足認證人紀連松所述證詞，較堪採信，益見該明細表所列之各項支出，
      並非實在。再者，李木金之喪葬費用，已由台中縣榮服處向台中縣團管區司令
      部申請補助之榮民喪葬補助費用十一萬一千五百五十元，並由見成禮儀社領取
      ，亦據被告丁○○於台中市調查站訊問時及偵查中供述甚明，並有台中縣榮服
      處簽呈一紙在卷可查，並經原審分別向台中縣團管區司令部國軍豐原財務組、
      國防部陸軍總司令部人事署函查，經該組以九十二年十二月二十二日（九二）
      世津字第二五七二號函函覆，並檢具相關資料，經該署以九十三年一月九日鄭
      樸字第九三○○○○四七○號函函覆，並檢具退伍除役軍官、士官支領退除俸
      金期間死亡殮喪（喪葬）費核發規定、亡故榮民申領喪葬補助費用核發標準表
      、見成禮儀社領取申請補助之李木金榮民喪葬補助費用十一萬一千五百五十元
      ，及李木金之遺款六千五百七十五元，合計共十一萬八千一百二十五元之收據
      等相關資料在卷足資覆按；且李木金生前即交代喪葬費用以四十萬元為限，並
  經證人乙○○於治喪會議提出，且記錄於該治喪會議紀錄，而該會議紀錄並記
      載遵照輔導會規定，土葬以不超過四十萬元辦理等語，則被告丁○○豈有再給
      付見成禮儀社五十九萬二千五百元喪葬費用之理？可知被告丁○○並未給付見
      成禮儀社如「委託葬儀各項費用明細表」所列五十九萬二千五百元之金額。另
      按依「退輔會會屬機構接受榮民委託保管重要財物作業規定第三條」規定：會
      屬機構人員於受榮民委託保管財物時，應立即將該等財物報由所屬機構管理。
      該作業規定，係退輔會早於七十八年九月二十一日即以（七八）輔壹字第二二
      五○四號函訂頒及實施，此有退輔會九十二年七月二十一日輔壹字第九二○○
      ○九六五五號書函及所檢附之「退輔會會屬機構接受榮民委託保管重要財物作
      業規定」各一份在卷可憑，至於「台中縣榮民服務處榮民委託保管重要財物辦
      法」，係依據前揭「退輔會會屬機構接受榮民委託保管重要財物作業規定」於
      九十年四月十八日始擬定草案而來，被告丁○○既係退輔會台中縣榮服處遴聘
      為太平市第八服務區「總聯絡員」，對上開退輔會訂頒及實施之「退輔會會屬
      機構接受榮民委託保管重要財物作業規定」，何能諉為不知。矧焉有代他人保
      管財物，竟未製作任何保管財物收支或保管之憑證？並與被保管人核算之資料
      者？以供事後查核，顯難置信。被告丁○○身為退輔會所委託辦理公務之人員
      ，自應依前開規定辦理，詎其於受榮民李木金委託保管前開財物，未依前開規
      定報由退輔會台中縣榮服處，被告丁○○既仍保管李木金為數不少之款項，竟
      未在治喪會議上表明，而使該會議紀錄記載「‧‧‧不足之部份由乙○○先生
      自願墊付」等語，事後復任令見成禮儀社去領取台中縣榮服處代申請補助之喪
      葬費用十一萬一千五百五十元，以減少其就保管李木金之金額為支出，足徵其
      確有侵占如事實欄所述之其受託保管持有李木金款項共計七十八萬六千零九十
      四元入己之犯意極明。否則，被告丁○○大可立即開設退輔會台中縣榮服處之
      金融單位帳戶，存入該款項，並備文通知退輔會台中縣榮服處，而免遭物議。
      亦可秉公無私，嚴守前開「退輔會會屬機構接受榮民委託保管重要財物作業規
      定」第三條：會屬機構人員於受榮民委託保管財物時，應立即將該等財物報由
      所屬機構管理之規定，清白任事，卻何須存入其私人帳戶，且其亦必保有接受
      委託代為保管財物及代為支出費用等之憑證，可供證明其所辯解之事實，然竟
      付闕如，其之辯解，顯乏依據，在在，啟人疑竇，曷能憑採。此外，復有李木
      金死亡證明書、許從貴八十八年七月十四日切結書、李木金善後處理案簽呈、
      李木金之治喪委員會委託見成禮儀社葬儀各項費用明細表、高淑月之特別看護
      考勤表、台中市○○路○段二十一號五樓之「慶良號」之八十八年七月二十日
      免用統一發票收據（李木金平安餐費二萬五千元）、李木金之台中縣太平市戶
      政事務所八十八年四月六日戶印證字第四七三○號之印鑑證明及買賣契約書、
      國軍豐原財務組九十二年十二月二十二日（九二）世津字第二五七二號函、退
      輔會埔里榮民總醫院九十二年十二月三十日埔醫行字第九二○○○七五六六號
      ，及九十三年三月八日埔醫行字第九三○○○○一二四四號函、國防部陸軍總
      司令部人事署九十三年一月九日鄭樸字第九三○○○○四七○號函、八十六年
      七月一日亡故榮民申領喪葬補助費用核發標準表、八十九年四月八日ＢＣ00
      00000號見成禮儀社支領之國庫支票存根、台中縣榮服處九十三年二月十
      九日中縣處善字第九三○○○○八一○號函、台中縣後備司令部九十三年二月
      二十四日朔信字第九三○○○一二六六號函、國防部陸軍總司令部九十三年四
      月九日鄭樸字第九三○○○七九七八號函、見成禮儀社支領之李木金喪葬禮儀
      費用四十萬元之八十八年七月二十三日免用統一發票收據等在卷足資佐證。抑
      有進者，另按九十二年二月六日修正之刑事訴訟法第一百五十九條、第一百五
      十九條之三規定，係於九十二年九月一日施行，在此之前，有關證人警局供述
      筆錄之證據能力，仍應適用修正前刑事訴訟法相關規定。此觀諸刑事訴訟法施
      行法第七條之二、第七條之三之規定自明。再按新修正刑事訴訟法係於九十二
      年二月六日經總統公布施行，而同日公布施行之新修正刑事訴訟法施行法增訂
      第七條之三復規定：「中華民國九十二年一月十四日修正通過之刑事訴訟法施
      行前，已繫屬於各級法院之案件，其以後之訴訟程序，應依修正刑事訴訟法終
      結之。但修正刑事訴訟法施行前，已依法程序進行之訴訟程序，其效力不受影
      響。」本件係於九十一年十月八日起訴繫屬於第一審法院，則證人等二人在警
      詢或偵查中作證，均在新修正刑事訴訟法施行前，依舊訴訟法法定程序踐行之
      訴訟程序，依上開規定，其效力不受新修正刑事訴訟法之影響，最高法院分別
      著有九十二年度台上字第六一一○號、九十三年度台上字第二○三號刑事判決
      要旨足資參照；是本件所有於台中市調查站及偵查中到場作證之證人證詞筆錄
      ，均係在新修正刑事訴訟法施行前，依舊訴訟法法定程序踐行之訴訟程序所製
      作，依上開規定，其效力不受新修正刑事訴訟法之影響，應有證據能力，併此
      敘明。被告丁○○僅係代李木金保管金錢，於李木金過世後，該等款項仍應屬
      李木金之遺產，被告丁○○身為台中縣榮服處太平市第八服務區「總聯絡員」
      ，受台中縣榮服處之委託，處理太平地區榮民就醫、照顧、榮民亡故身後之遺
      產清點、治喪事宜等業務，對此當無不知之理，惟其非但未在治喪會議上表明
      ，李木金尚有委託其保管之金錢，且對於李木金委託其保管之金錢之支出狀況
      ，未詳加記錄，甚或對該等支出情形交代不清，自難謂被告丁○○無侵占李木
      金請託其保管之金錢之犯行。至證人丙○○於本院審理時雖證稱：登記為伊名
      義之房屋，係李木金送給伊，伊出賣後所得二十萬元，送給被告丁○○作為清
      明祭拜之用，該二十萬元，並非李木金交付丁○○保管之款項云云。惟查該二
      十萬元係被告丁○○替李木金保管之款項，業據被告丁○○在調查站及偵查中
      供述甚明，核與證人丙○○、乙○○在調查站供述之情節相符，是證人丙○○
      上開所證，係護被告丁○○之辭，不足採信，不能為被告有利之證據。又證
      人己○○於本院審理時雖證稱：李木金生前有表示，以後錢財要託由被告丁○
      ○處理，及證人虛霓證稱：李木金所有之房屋過戶手續均由伊辦理等，均不能
      為被告有利之證據。再者證人乙○○於本院審理時雖證稱，被告丁○○保管之
      款項僅有八十萬元。證人庚○○亦證稱：具成禮儀實收款項與收據所載相符云
      云。惟查與被告在調查站所供，與見成禮儀社之老闆紀連松在原審所證不符，
      均不能為被告有利之證據，再者台中榮民總醫院函送本院之護理記錄，亦不能
      作為被告有利之證據一併敘明。
貳、關於被告丁○○、戊○○犯罪事實二部分：
一、被告丁○○部分（即犯罪事實二之（一）、（二）部分）：
    訊據被告丁○○，對於右揭其知悉如事實欄所載之偽造之被害人張少華生前，曾
    於八十八年九月一日，委託彭貴發處理其財產之委託書、偽造之張和順名義之八
    十八年十二月二日信函均屬偽造，亡故榮民張少華之第一次治喪會議時，其無法
    交代張少華之遺產數額與流向，第二次治喪會議時，所謂的張少華委託書始出現
    ，且並無「陳上校」此人等之事實，固坦承不諱，然矢口否認有何前揭犯罪事實
    二部分之犯行，辯稱：伊在清點張少華之遺物時，並未發現存摺及印鑑章等物，
    伊未竊取張少華之財物，張少華之委託書，不知是何人於治喪會議拿出來，伊去
    泡茶出來後，就放在桌上，伊並未以二萬元之代價，透過陳麗美向太平郵局職員
    取得張少華郵局帳號密碼；伊不知張少華之委託書，是於何時何地由何人書寫，
    至於見證人徐陳醒及李興泉，在其住處於該委託書上簽名時，伊亦在場，然伊不
    知道所簽為何，且張少華之二百零八萬元，雖係伊夫胡惠倫與彭貴發去領取的，
    然伊並未要求其夫胡惠倫去領錢，張少華部分伊係事後替彭貴發圓謊，雖有前開
    行為，但並未有犯罪之故意云云。
二、本件經查：
（１）被告顏小芬於九十一年九月十一日，在台中市調查站訊問時供述稱：八十八年
      九月五日，張少華於自宅昏迷，由伊送往台中榮民總醫院加護病房急救，送醫
      當天，張少華所有之太平郵局郵政存簿儲金帳戶存摺及印鑑，已由被告丁○○
      進入張少華房內找出並保管，丁○○在張少華家中，即對伊說，張少華很有錢
      ，他的存摺及印鑑都在她（指丁○○）那邊；張少華於八十八年九月八日下午
      二時許過世後，伊隨即到被告丁○○家中，欲討論如何辦理張少華治喪事宜，
      當時台中縣榮民服務處第八區服務專員柯鎮華也在場，柯鎮華表示，要會同去
      張少華家中清點遺產，丁○○當場有拿出存摺、印鑑及購地證明，表示東西在
      她那邊等語，另證人即被告丁○○之夫胡惠倫，於台中市調查站訊問時亦證述
      稱：伊曾於八十八年九月八日，前往太平郵局提領張少華在該郵局帳號000
      000－0號之款項一百十八萬元，並在提款單上寫有胡惠倫、Ｚ00000
      0000、２７９７３８等字，該筆款項是被告丁○○叫伊去提領的等語（見
      台灣台中地方法院檢察署九十一年度他字第一二八一號卷第一卷第一五○頁）
      ；證人胡惠倫亦於原審九十二年八月五日審理時，到庭具結證稱如下：「（問
      ：提示新台幣壹佰壹拾捌萬元整提款單後面簽名？（提示九十一年他自第一二
      八一號第一卷一二二頁））證人胡惠倫答：這是我簽名的。」等語，復有該提
      款單正反面，及張少華在太平郵局之客戶歷史交易清單影本各一份在卷可佐，
      證人即太平郵局人員李永宏亦證稱，確係胡惠倫領取前開款項等語（見台灣台
      中地方法院檢察署九十一年度偵字第一七五○三號卷第八頁）；參以證人胡惠
      倫與被告丁○○係夫妻關係，且被告丁○○亦自承與胡惠倫感情很好，是胡惠
      倫當無故意誣陷之理，及果若該張少華之委託書係張少華所書立，則知道該郵
      局密碼之人當為彭貴發，何以胡惠倫會知道郵局密碼，而前往領款一百十八萬
      元？又領款之人確係證人胡惠倫，已如前述，何以彭貴發仍一再陳稱，係其與
      「陳上校」前往領款等情（見台灣台中地方法院檢察署九十一年度他字第一二
      八一號卷第一卷第一一七頁）；彭貴發於九十一年八月十六日在台中市調查站
      訊問時供述稱：「張少華係我住在台中縣太平市○○路之鄰居、朋友，平日經
      常有往來，且經常在一起打麻將，與我往來關係密切。張少華因病過世，我參
      與協助處理榮民張少華喪葬及遺產等事宜。張少華過世前，我赴醫院探視張少
      華，張少華告訴我，其在郵局帳戶之密碼，且交代我：其已將存摺、印鑑章交
      給其長官『陳上校』，一旦其過世，請我與『陳上校』，至郵局提領其所有存
      款計二百零八萬元，其中三十萬元充作喪葬費用，二十八萬給『陳上校』作為
      車馬費，另一百五十萬元全數交給『陳上校』送回大陸給其在大陸之侄子，張
      少華過世當天，我即與『陳上校』至太平郵局提領張少華所有之存款．．．『
      陳上校』自該二百零八萬元中數三十萬元現金給我，帶回去處理張少華之喪葬
      費等事宜；該三十萬元現金，我於翌日交給榮民服務處某副處長，我告訴該副
      處長，張少華郵局存款中之一百五十萬交給『陳上校』送回大陸給張某在大陸
      之侄子。」等語（見台灣台中地方法院檢察署九十一年度他字第一二八一號卷
      第一卷第一一五、一一六頁），顯係畏罪情虛，欲蓋彌彰之情可見一斑。證人
      陳麗美雖於原審九十二年八月五日審理時，到庭具結證稱如下：「（問：被告
      丁○○有無透過妳去找蔡素姿，向郵局以兩萬元的代價取得密碼？）證人陳麗
      美答：沒有此事。（問：提示台中地檢署九十一年他字第一二八一號第一卷七
      十一頁，你之前有這樣說，有何意見？（提示並告以要旨））證人陳麗美答：
      我當時是說，我沒有看到他們去拿密碼，也沒有看到他們去領錢。我當時有那
      樣講，但是跟筆錄有出入。她只有跟我說，她拿了這兩萬元捐出來做功德。（
      問：蔡素姿有無告訴你，那兩萬元是丁○○拿給他，去找認識的太平郵局人員
      取得張少華提款密碼，因而取得的報酬？）證人陳麗美答：是事後蔡素姿告訴
      我的，但是我沒有很用心聽。」等語，證詞模稜兩可，然證人陳麗美於九十一
      年八月十六日在台中市調查站訊問時卻係陳稱：「伊係因丁○○於八十八年間
      曾拜託伊，是否認識太平郵局之人員，可取得張少華郵局提款密碼，丁○○說
      ，張少華病重，需要領款，要求伊介紹太平郵局之人員給丁○○認識，伊乃介
      紹朋友蔡素姿給丁○○，事後蔡素姿告訴伊，已將張少華之郵局密碼交給丁○
      ○，並收到二萬元，蔡素姿表示將把二萬元捐出來做功德，但這是丁○○和蔡
      素姿之間直接聯繫，蔡素姿事後告訴伊，渠朋友之姐夫任職於太平郵局，是由
      渠親自帶丁○○等人至太平郵局取款，渠收到二萬元作為報酬」等語（見台灣
      台中地方法院檢察署九十一年度他字第一二八一號卷第一宗第七十一、七十二
      頁），參以證人陳麗美證稱，「（問：丁○○有無跟你們訂購花圈花籃？）證
      人陳麗美答：有，我們有生意上的往來，沒有恩怨。」（見原審九十二年八月
      五日審判筆錄）等語，是證人陳麗美與被告丁○○，既平素即有生意上之往來
      ，關係密切，證人陳麗美嗣雖於原審審理中翻異前詞，迴護被告丁○○，其證
      言顯係臨訟勾串之詞，委無足取，自難採為對被告丁○○有利事實認定之證據
      ，且證人陳麗美經測謊結果，對於（１）、被告丁○○未找其向郵局職員行賄
      以取得張少華密碼，（２）、是蔡素姿拿張少華郵局密碼給丁○○等問題，呈
      情緒波動反應，研判有說謊；被告丁○○經測謊結果，對於其未要陳麗美問出
      張少華在郵局密碼之問題，呈情緒波動反應，研判亦有說謊等情，此亦有法務
      部調查局九十一年八月二十一日調科參字第○九一○○五四七一七○號測謊報
      告書一份（見台灣台中地方法院檢察署九十一年度偵字第二○一八○號卷第二
      十五頁）在卷可參；自應以證人陳麗美於九十一年八月十六日，在台中市調查
      站訊問時所證述為可採。另證人紀連松於台中市調查站及偵訊時亦曾證稱，丁
      ○○曾告訴伊，有關張少華郵局的存款密碼，是丁○○透過潘昇富的太太陳麗
      美，以二萬元代價向太平郵局年籍不詳之職員取得等語。再被告丁○○雖辯稱
      ，其未叫人去領張少華存款云云，惟再經測謊結果仍呈情緒波動反應，研判有
      說謊，此亦有法務部調查局九十一年九月九日調科參字第○九一○○五八四三
      六○號測謊報告書一份（見台灣台中地方法院檢察署九十一年度偵字第二○一
      八○號卷第二十六頁）在卷可憑；足見張少華之上開存摺及印鑑，乃是被告丁
      ○○自張少華住處竊取，並向某年籍不詳之人取得前開存摺帳戶之密碼後，交
      由證人胡惠倫及彭貴發前往太平郵局提領款項無訛。
（２）又被告顏小芬於九十一年九月十一日在台中市調查站訊問時即明確供述稱：「
      八十八年九月九日第一次治喪會議後，當天晚間約十點多十一點左右，丁○○
      突然打電話到我家，要我趕緊到他家，表示有重要的事要跟我商量，我過去後
      ，現場陳醒（即徐陳醒）、彭貴發均在，稍後，戊○○也進來，丁○○見我一
      到，就拿出許多張已經寫好的張少華委託書給我看，我問她說，手印是不是張
      少華親自蓋的，她說是的，是她叫人至殯儀館打開冰櫃，拉張少華的手出來蓋
      的，我又問她說，那麼手不是會紅紅的嗎？她說用酒精就可以擦掉了，要我不
      用擔心，只要報出去就可以交差，輔導會不會查，當場，她還要求陳醒也在委
      託書上簽名蓋章。」等語，又證人紀連松於台中市調查站訊問時及偵審中亦一
      再證述稱，是戊○○至台中市立殯儀館，捺印張少華之指印於十行紙；其於偵
      查中更明確證稱：是台中市立殯儀館人員開冷凍庫的門，讓被告戊○○進去的
      ，只要禮儀社的人員跟管理員講，他們就會讓我們進去，大概是晚上九點多或
      十點多左右進去的等語；證人紀連松再於原審九十二年八月二十六日審理時，
      到庭具結證稱如下：「（問：冰庫的鑰匙你們有無？）證人紀連松答：沒有，
      只有殯儀館才有，平常都有上鎖，但是如果我們禮儀社要求進去，他們會開冰
      庫讓我們進去，因為可能屍體上還有一些東西沒有拿到，跟工作人員講，他們
      就會讓我們禮儀社人員進去。被告戊○○是我們見成禮儀社的經理，他可以隨
      意進出冰存屍體的冰凍室。」等語，核與被告顏小芬所供述，其係於八十八年
      九月九日第一次治喪會議後當天晚間約十點多十一點左右，至被告丁○○住處
      ，並見到被告戊○○，其時間點上大致相符，並有委託書影本一份在卷可稽，
      參以被告丁○○雖辯稱，未叫戊○○去殯儀捺指紋云云，及同案被告戊○○雖
      亦辯稱，未去殯儀館捺張少華指紋云云，惟經測謊結果，被告丁○○、戊○○
      二人均呈情緒波動反應，研判均有說謊，此有法務部調查局九十一年九月九日
      調科參字第○九一○○五八四三六○號測謊報告書一份（見台灣台中地方法院
      檢察署九十一年度偵字第二○一八○號卷第二十六頁）在卷可憑；又同案被告
      徐陳醒在台中市調查站訊問時供稱：「張少華根本沒有在生前拿遺書要伊簽名
      蓋章，伊之前所稱『我於八十八年九月八日張少華過世前約二週，因張少華出
      院在家，伊攜自種之農產品前往慰問，當時張少華與彭貴發、陳上校正在張少
      華家中用餐並談事情，張少華見我到他家中，向伊表示伊來最好，並拿出一張
      以藍色原子筆書寫之遺書，要伊在上面簽名蓋章作見證，伊稍加閱讀後，即應
      張少華要求，返家拿印章前來簽名蓋章，該遺書在伊簽名蓋章前，張少華已在
      遺書立遺書人下方蓋有指印，但該指印是否為張少華親自蓋印，伊不清楚，除
      此之外，張少華遺產如何處理伊均未再參加』，乃係不實之回答，此乃彭貴發
      在張少華遺產遭人竊佔經媒體披露後，要伊在有人調查時做如此供述的，伊雖
      知道該內容並非實情，仍依彭貴發要求做不實供述」等語，被告徐陳醒於台中
      市調查站中復供述稱，張少華根本沒有在生前拿遺書要伊簽名蓋章作證，張少
      華之委託書是在八十八年九月八日過世後，丁○○、顏小芬通知伊至丁○○位
      於台中縣太平市○○路三○一巷五二號住處，要伊在張少華委託上見證人處簽
      名，當時伊簽名蓋章時，立書人張少華、受託人彭貴發均已簽名，並捺指印及
      印章，而另一見證人李興泉尚未簽名蓋章等語，並於偵查中自陳，是在丁○○
      家中簽名的，時間是在治喪委員會時簽的等語；及同案被告李興泉於台中市調
      查站時亦供述稱：伊是於八十八年八月二十五日，才自台中市公司宿舍搬到台
      中縣太平市○○路二五六巷九號居住，伊並不認識張少華，當時里長丁○○向
      伊表示，有一位榮民死亡，要伊協助證明該位榮民確實有委託處理存款用途之
      事，伊雖不知委託書之詳細內容，但因里長一再向伊說，簽名沒什麼關係，伊
      就在委託書上簽名，該委託書之簽名蓋章，是與遺產清點清冊同時簽的等語，
      其後於偵查中復供述稱，伊是在治喪會議簽名等語；再被告李興泉、徐陳醒亦
      於原審九十二年八月五日審理時，到庭明確供述稱如下：「（問：你們有無受
      丁○○、顏小芬邀請，到丁○○家裡，在前開的委託書上簽名蓋章？（提示九
      十一年偵字第一七五○三號第三十二頁））被告徐陳醒答：我有蓋章，這是我
      的簽名，這是在張少華治喪委員會簽的。被告李興泉答：這是我的簽名，這是
      在張少華治喪委員會簽的。（問：表示在張少華死亡之後你們才簽的？）被告
      徐陳醒、被告李興泉均答：是的。（問：八十八年九月一日，你們到底有無真
      的在那天看到委託書所載的這些事情？）被告李興泉、被告徐陳醒均答：沒有
      親眼目睹，沒有這件事，只是他們要我們簽名，我們就簽了。（問：何人要你
      們簽名的？）被告徐陳醒答：是丁○○或者顏小芬打電話給我的，去簽的時候
      有五、六人在場，丁○○、顏小芬、彭貴發都有在場。被告李興泉答：顏小芬
      通知我去的，去的時候，在場的人如被告徐陳醒所述那些人。（問：何人通知
      被告李興泉、被告徐陳醒去簽名的？）被告丁○○答：不是我通知的，但是他
      們簽名時，我在場。但是我沒有注意他們在簽什麼。（問：張少華當時是否在
      場？）被告李興泉、被告徐陳醒均答：不在場，已經死掉了。（問：既然已經
      死了，為何還有張少華的簽名？（提示））被告李興泉、被告徐陳醒均答：我
      們以為沒有事情，是做善事。」等語。另證人李清棟於原審九十二年八月二十
      六日審理時，到庭具結證稱如下：「（問：對八十八年九月一日張少華的委託
      書，有何意見？（提示））證人李清棟答：委託書三個字，與本文全部九行都
      是我寫的，是老闆紀連松叫我寫的。證人紀連松答：這我不知道。法官請被告
      戊○○、證人紀連松暫退庭外候訊，隔離訊問。（問：前開的委託書紙張是誰
      拿給你的？）證人李清棟答：是紀連松拿給我照抄的，當時被告戊○○不在場
      ，只有我與紀連松在場，時間在晚上九點多，當時給我的紙張全部是空白的，
      我照著抄，那後面的日期與簽名蓋章是後來別人弄的。（問：你寫好之後交給
      誰？）證人李清棟答：我當場在禮儀社裡面交給老闆紀連松。法官請證人李清
      棟當庭坐著照抄委託書，證人當庭寫畢附卷。法官再以口述委託書內容而命由
      證人李清棟當庭再書寫一遍。法官請被告戊○○、證人紀連松入庭應訊。（問
      ：是否認識證人李清棟？）被告戊○○答：認識，他是見成禮儀社晚班員工，
      我們是同事關係。（問：你有無要證人李清棟抄寫這份委託書？（提示））證
      人紀連松答：沒有。（問：為何證人李清棟說是你拿了原本寫好的，要他照抄
      這份委託書？）證人紀連松答：我不認識字，哪會拿給他抄，我國小四年級程
      度。法官當庭命證人紀連松自寫姓名、委託書（被告言明不會寫委託書三個字
      ，法官命其臨摹委託書三個字）、再臨摹「張少華」三個字。紀連松：哪三個
      字。法官：張少華。紀連松：喔，就是這三個字。法官：你不是不識字嗎？紀
      連松：我會看，不會寫。法官命紀連松再臨摹「榮民服務處」，紀連松當庭寫
      畢附卷。（問：你究竟有無要證人李清棟照著抄委託書，為何證人說是你要他
      寫的？）證人紀連松答：沒有。（問：為何證人不說是被告戊○○拿給他抄寫
      的？）證人紀連松答：我不知道。」等語，並經原審當庭採取證人李清棟筆跡
      ，囑託內政部警政署刑事警察局鑑定結果認，被害人張少華八十八年九月一日
      委託書上之筆跡，與原審九十二年八月二十六日審理時當庭所採取證人李清棟
      筆跡相符，此有該局九十二年九月三日刑鑑字第九二○一六六六七三號鑑驗書
      一份在卷可憑，足認該委託書確係證人李清棟所抄寫無誤。惟證人李清棟與被
      告戊○○，係見成禮儀社之同事關係，而見成禮儀社係由被告丁○○提供其所
      請領之支票及提供其設於台中區中小企銀行松竹分行第六四二七帳號之活期存
      款帳戶，供見成禮儀社使用，復為被告丁○○所是認（見原審九十三年五月五
      日審判筆錄），見成禮儀社之經營既與被告丁○○（被告戊○○之母）之關係
      異常密切，是其證詞難免偏頗，且該委託書係在被告丁○○住處，當著被告丁
      ○○面前由被告李興泉、徐陳醒簽名蓋章擔任見證，嗣並由被告丁○○於八十
      八年九月十日召開之張少華第二次治喪會議中提出該偽造之張少華委託書，藉
      以表示張少華八十八年九月七日及九月八日共計被提領之二百零八萬元，乃係
      張少華生前委託彭貴發代為處理之結果等情，詳如前述，並非由證人紀連松執
      該委託書而有所主張，與證人紀連松實無任何厲害關係，證人紀連松何須拿給
      證人李清棟照抄，顯與常情不符；而證人紀連松與被告丁○○曾同居，有男女
      關係，復為證人紀連松及被告丁○○所是認（見原審九十二年八月二十六日審
      判筆錄），是證人紀連松亦無設詞攀誣被告丁○○之必要。反之，該委託書與
      被告丁○○則屬厲害關係極深，應係由被告丁○○囑託或輾轉囑託證人李清棟
      照抄，始與常情相符。是足證該委託書是於張少華死亡後，才由戊○○攜帶數
      張空白十行紙，前往台中市立殯儀館停屍間，牽提張少華之手腕捺指印於其上
      ，並以該捺有張少華指印之十行紙偽造張少華署押所出具之委託書，再由被告
      徐陳醒及李興泉在被告丁○○住處，當著被告丁○○面前，於其上簽名蓋章擔
      任見證，是被告丁○○辯稱，前開張少華之委託書，不知係何人在治喪會議時
      提出，與其無關云云，顯要無足採。
（３）又被告丁○○雖復辯稱：伊曾問彭貴發，該一百五十萬元存款之下落，彭貴發
      表示已交由「陳上校」攜回大陸，大陸貴州有來信表示有收到錢，伊要彭貴發
      將此信函交給顏小芬，或退輔會台中榮民服務處處理云云。然查並無同案被告
      彭貴發所稱之「陳上校」一情，業經證人紀連松於台中市調查站供述甚詳，且
      證人劉占榮於台中市調查站亦證稱：「我與張少華同事及隔壁鄰居二、三十年
      ，未曾聽張少華提過有『陳上校』或『陳少校』，亦未見『陳上校』來探視過
      張某」等語；再被告李興泉、徐陳醒亦明確供述稱，其等未曾見過「陳上校」
      之人等情；另證人即台中縣榮服處專員柯鎮華，於九十一年九月二十六日，在
      台中市調查站訊問時證述稱：「張少華之存摺、印鑑等資料係於召開張少華第
      一次治喪會議時，始由丁○○交予本人，經本人發現張少華之存摺內，於張少
      華過世前一日及過世當日，分二次備提領光，僅剩零頭，我乃質問丁○○何以
      如此，丁○○表示，該二筆存款已由『陳上校』提領後帶回大陸，．．．．」
      ，證人柯鎮華復於原審九十二年八月五日審理時，到庭具結證稱如下：「（問
      ：八十八年九月八日張少華過世時，你有無到丁○○家中？）證人柯鎮華答：
      沒有。是被告顏小芬在八日下午打電話給我，我是九月九日早上過去的，我與
      顏小芬約在丁○○家見面，再到張少華家去清點遺產。（問：你清點遺產發現
      情形如何？）證人柯鎮華答：情形很亂，門已經上鎖，找不到鑰匙，所以沒有
      進去，我在外面從窗戶看裡面，都已經空空的裡面翻亂了垃圾一堆，而且我也
      問了對面的住戶，也是這樣表示，所以回去丁○○家，當時我與證人許從貴、
      被告顏小芬、被告丁○○四人在場，彭貴發沒有在場，我要他們把東西交出來
      ，顏小芬交出來，顏小芬，說是彭貴發交給她的，拿到榮民證、身分證、太平
      郵局的存簿、還有墓地購買證明書。我就追問八日與九日（應為七日與八日之
      誤）提領的兩百零八萬哪裡去了，丁○○說陳上校拿走了，我問陳上校的姓名
      ，丁○○說不知道，說是彭貴發打牌時認識的，我發現有問題，回去向政風室
      承辦人黃俊竹與副處長林茂祥報告，請副處長十日通知他們到丁○○家開治喪
      會議。（問：後來你有無到張少華家裡去清點，有無發現大陸來的書信？）證
      人柯鎮華答：十日有再去，但是還是無法打開門，我們只是在外面尋找，都沒
      有發現大陸來的書信，裡面已經很亂了，空空的沒有東西了。後來台中市調查
      站有跟我說，他們有打開門進去，沒有找到東西。（問：提示台中地檢署九十
      一年偵字第一七五○三號第三九頁顏小芬所述（指丁○○當場有拿出存摺印鑑
      及墓地購買證明書），有何意見？（提示並告以要旨））證人柯鎮華答：因為
      當場是顏小芬拿出來給我的，至於顏小芬怎麼拿到的，我不知道，但是我問她
      東西誰給你的，顏小芬說是彭貴發拿給她的。」等語。另被告丁○○亦供述稱
      ：「（問：你有無跟被告顏小芬說過，錢已經交給陳上校帶回大陸交給他的姪
      子？（提示八十九年元月四日顏小芬的報告））被告丁○○答：我沒有講，是
      彭貴發講的，我根本不認識陳上校，也沒有見過，有無陳上校此人，我也不知
      道。」（見原審九十二年八月二十六日審判筆錄）；參以被告丁○○及彭貴發
      自八十八年九月八日張少華去世迄今，均無法聯絡該「陳上校」或取得其年籍
      資料，且彭貴發既與該「陳上校」之人不熟，焉會在未取得單據或領據之類之
      憑證下，即遽將一百五十萬元交付予該陳上校？及該二百零八萬元，果若係彭
      貴發與「陳上校」二人前往領取，何以郵局留存之提款單，係胡惠倫書寫之筆
      跡？等情，足認本件確無彭貴發所述之「陳上校」其人無疑。
（４）同案被告顏小芬於台中市調查站偵訊時供述稱：該署名張和順之偽造信函，並
      非伊所書寫，惟該該卷附署名張和順之信函，乃係被告丁○○為因應台中縣榮
      民服務處追查張少華大陸親友之資料，而由被告丁○○以口述之方式，要求伊
      代擬草稿後，交由被告彭貴發在台居住之姪子謄寫後，寄往大陸，再叫彭貴發
      在大陸之親友，以張少華親友的名義寄回給彭貴發，以便向台中縣榮民服務處
      申報結案，該信函雖不是伊所寫的，但內容與當時丁○○口述，要伊謄寫之內
      容大致相同等語，參以行政院國軍退除役官兵輔導委員會所屬於九十一年七月
      五日赴大陸地區貴州省貴陽市熄烽縣永靖鎮南門村實地訪查結果，確定該村並
      無張君姪兒「張和順」其人，有該會九十一年八月十五日輔壹字第○九一一一
      八八二號函影本一份在卷可憑一情，則所謂張少華姪子張和順之回函，應係被
      告施琴與彭貴發所偽造，其內容亦應屬虛構。
（５）其他，並有偽造之張少華八十八年九月一日委託書、張和順八十八年十二月二
      日信函、張少華榮民遺物清點清冊、張少華七星山花園公墓基地使用證書、張
      少華太平郵局存簿影本、彭貴發八十九年三月九日切結書、張少華死亡證明書
      、張少華俸金支領憑證、張少華治喪會議記錄、胡惠倫提領一百十八萬元之郵
      政存簿提款單、國防部人事參謀次長室八十八年十二月十七日書函、彭貴發提
      領九十萬元之郵政存簿儲金提款單、張少華之治喪委員會委託見成禮儀社葬儀
      各項費用明細表、被告顏小芬八十九年一月四日報告、台中縣榮民服務處單身
      榮民亡故善後處理現行作業程序表、台中縣榮民服務處書函及簽呈、行政院國
      軍退除役官兵輔導委員會九十二年七月二十五日、九十二年九月八日書函、台
      中縣榮民服務處榮民委託保管重要財物辦法、台中縣榮民服務處九十二年九月
      一日、同年十二月二十四日、九十三年二月十九日函、行政院國軍退除役官兵
      輔導委員會服務機構聯絡體系遴聘作業暨服務工作執行要點等均影本各一份在
      卷可據。
（６）被告丁○○既偽造張少華生前，於八十八年九月一日委託彭貴發處理存摺款項
      事宜之委託書，及張和順表示收到彭貴發委託「陳上校」交付一百五十萬元款
      項之信函，則被告丁○○使其夫胡惠倫，及彭貴發至太平郵局所盜領之二百零
      八萬元，縱事後扣除交付予見成禮儀社之三十萬元喪葬費用（何況並無積極證
      據證明此三十萬元喪葬費用，係事後由被告丁○○所支付），此有退輔會台中
      縣榮服處亡故榮民張少華治喪會議紀錄（見台灣台中地方法院檢察署九十一年
      度偵字第二○一八○號卷第五十四頁）、張少華之治喪委員會委託見成禮儀社
      葬儀各項費用明細表（見台灣台中地方法院檢察署九十一年度偵字第二○一八
      ○號卷第四十九頁）均影本各一份在卷足考，仍有高達一百七十八萬元款項未
      交出列入張少華遺產中，而遭丁○○挪用，矧該事後行為，係屬被告丁○○前
      揭犯罪完成後之行為，仍無解於被告丁○○前揭犯罪之成立，是被告丁○○之
      犯行應堪認定。
三、被告戊○○部分（即犯罪事實二之（二）部分）：
    訊據被告戊○○，亦矢口否認有何犯罪事實二之犯行，辯稱：伊並未至停屍間按
    捺張少華之指紋，並未偽造張少華之委託書，伊是在張少華第二次治喪會議時，
    才看過張少華之委託書，對於該委託書係於何時由何人書寫、內容由何人研擬、
    見證人徐陳醒及李興泉係於何時、何地簽名、現場尚有何人等，伊均不知情，亦
    未在場云云。惟查：張少華之委託書是於張少華死亡後，才由被告戊○○攜帶數
    張空白十行紙，前往台中市立殯儀館停屍間，牽提張少華之手腕按捺指印於其上
    ，並以該按捺有張少華指印之十行紙偽造張少華出具之委託書，再由被告徐陳醒
    及李興泉於其上簽名蓋章，已詳如前述，且依同案被告顏小芬於台中市調查站之
    前開供述以觀，被告戊○○於被告丁○○偽造張少華委託書及被告徐陳醒、李興
    泉在該委託書見證人處簽名蓋章時，均曾在場參與，參以被告戊○○於八十八年
    間亦曾擔任見成禮儀社經理一職等情，是證人紀連松之所述亦堪採信；至被告戊
    ○○雖辯稱，係因伊離開見成禮儀社，紀連松對伊離開相當不滿，可能是因此故
    意誣陷伊云云，然本件除證人紀連松之供述外，尚有同案被告顏小芬之陳述，是
    被告戊○○謂是證人紀連松故意誣陷云云，即不足採。又證人即殯儀館員工施汯
    模、連志峰二人雖曾到庭證稱：並未讓見成禮儀社之職員戊○○進入冰凍室查看
    屍體云云，然私下通融禮儀社人員，進入冰凍室查看其所承包喪事之屍體，衡情
    與社會之風俗並非相違，應非無此可能，且因此種情況與殯葬管理所之規定不符
    ，與證人施汯模、連志峰二人自有利害關係，渠等二人當不願坦認確有其事，是
    渠等二人之證言，顯係臨訟迴護被告戊○○，及迴避渠等二人自身責任之詞，委
    無足取，自難採為對被告戊○○有利事實認定之證據。
    是綜據上述，並揆諸前揭最高法院判例、判決意旨釋示，本院謹慎查證再三，綜
    合各種間接證據，本於合於普通日常生活之經驗及邏輯法則之推理作用，由前揭
    種種間接事實，推論直接事實之存在，並已為必要之說明，而無違背客觀上應認
    為確實之定則，認定前開犯罪事實，自應為法所許，被告丁○○、戊○○空言否
    認，所辯均無非係臨訟畏罪飾卸之詞，均要無足採，事證已臻明確，被告丁○○
    、戊○○等之犯行均洵堪認定。
、核被告戊○○所為，係犯刑法第二百十六條、第二百十條之罪。被告丁○○就犯
    罪事實一部分所為，係犯刑法第三百三十五條第一項之侵占罪，就犯罪事實二之
    一部分所為係犯刑法第二百十六條、第二百十條、第三百二十條第一項、第三百
    三十九條第一項之罪；被告丁○○就犯罪事實二之（二）部分所為，係犯刑法第
    二百十六條、第二百十條之罪。公訴人認被告就犯罪事實一部分所為「係犯貪污
    治罪條例第六條第一項第三款之侵占職務上持有之非公用私有財物罪。按戡亂時
    期貪污治罪條例第二條後段所謂「受公務機關委託承辦公務之人」，應指公務機
    關所委託承辦者，為該機關公權力範圍內之公務，受任人因而享有公務上之職權
    及權力主體之身分，於其受任之範圍內行使公務主體之權力而言，如僅係民事上
    之委任，非受託承辦公務，受委任者不能具有公法上之權力，即無行使公權力之
    身分，縱有犯罪行為，仍不得為該條例之犯罪主體，不能適用該條例處斷（最高
    法院七十六年度台非字第二二四號刑事裁判要旨參照）。貪污治罪條例第二條所
    指受公務機關委託承辦公務之人，係謂其所委託承辦者，必為該機關權力範圍內
    之公務，受任人因而享有公務上之職權及權利主體之身分，於其受任之範圍內行
    使行政主體之權力而言（最高法院著有八十八年度台上字第二二七三號、八十四
    年度台上字第五七五五號、八十九年度台上字第四八○二號刑事判決要旨足資參
    照）。本件被告丁○○自八十六年間起至八十九年五月二十日止，經退輔會台中
    縣榮服處依退輔會「服務機構聯絡體系遴聘作業暨服務工作執行要點」規定，遴
    聘為太平市第八服務區「總聯絡員」（自九十年一月三日退輔會函頒新修訂之「
    服務機構駐區服務人員遴聘作業暨服務工作執行要點」起，改稱為「駐區服務人
    員」，係屬榮譽義務職，非榮服處編制內之公務員，不支薪，每月僅支交通補助
    費），受台中縣榮服處之委託，工作職掌為：協助該服務處執行訪問、聯繫、服
    務與照顧工作，及協助辦理台中縣太平市地區榮民、榮眷就養、就業、就學、就
    醫暨各項服務照顧工作（含單身榮民亡故通報、善後治喪及遺物清點等協助工作
    ），以及其他緊急或突發事故之服務事項等事宜之業務；而前開「服務機構聯絡
    體系遴聘作業暨服務工作執行要點」亦規定，駐區聯絡員係襄助總聯絡員暨指導
    互助組長推動相關工作，協助服務區榮民榮眷辦理就養、就業、就學、就醫暨各
    項服務照顧工作，以及其他緊急或突發事故之服務事項等職務，此有退輔會服務
    機構聯絡體系遴聘作業暨服務工作執行要點、退輔會台中縣榮服處「單身亡故榮
    民」善後處理現行作業程序表、台中縣榮服處業務職掌表均影本各一份、退輔會
    九十二年九月八日輔壹字第九二○○一一五四四號書函一份等在卷可憑，本件被
    告受榮民李木金之託保管私有財物，並非受公務機關委託承辦公務之人員，核被
    告上開所為，應係犯刑法第三百三十五條第一項之侵占罪，起訴法條應予變更。
    被告丁○○與同案被告彭貴發間就犯罪事實二之（一）所為之盜用被害人張少華
    印鑑章之行為，係偽造文書之部分行為，不另論罪；其偽造文書後復持以行使，
    偽造之低度行為應為行使之高度行為所吸收，應論以行使偽造文書罪。被告丁○
    ○、彭貴發、顏小芬、戊○○、李興泉、徐陳醒等六人就犯罪事實二之（二）所
    為之偽造被害人張少華之委託書上，盜用被害人張少華指紋，及偽造「張少華」
    署押之行為，均係偽造文書之部分行為，不另論罪；其等偽造文書後復持以行使
    ，偽造之低度行為應為行使之高度行為所吸收，不另論罪，應只論以刑法第二百
    十六條、第二百十條之行使偽造私文書罪。被告丁○○與被告顏小芬另就犯罪事
    實二之（二）行使偽造張和順回函部分之所為之偽造「和順」署押之行為，係偽
    造文書之部分行為，不另論罪；其等偽造文書後復持以行使，偽造之低度行為應
    為行使之高度行為所吸收，應論以行使偽造文書罪。被告丁○○與同案被告彭貴
    發間就犯罪事實二之（一）所犯刑法第二百十六條、第二百十條、第三百三十九
    條第一項之罪部分，有犯意聯絡及行為分擔，均為共同正犯，且其等利用不知情
    之胡惠倫，連續分別於八十八年九月七日、同年月八日，前往太平郵局，冒用被
    害人張少華之名義，蓋用被害人張少華印鑑章之印文二枚，而予以偽造提款單及
    填載其郵局密碼，並分別提出行使，使上開郵局承辦人員陷於錯誤，而各詐領九
    十萬元及一百十八萬元，共計二百零八萬元，係屬間接正犯。被告丁○○與被告
    顏小芬、李興泉、徐陳醒、戊○○及同案被告彭貴發間就犯罪事實二之（二）行
    使偽造張少華委託書部分，有犯意聯絡及行為分擔，均為共同正犯。被告丁○○
    與被告顏小芬及同案被告彭貴發、彭貴發之年籍不詳在台成年姪子彭某、及大陸
    地區某年籍不詳之成年人士間另就犯罪事實二之（二）行使偽造張和順回函部分
    ，亦有犯意聯絡及行為分擔，亦均為共同正犯。被告丁○○犯罪事實二之（一）
    部分所為，先後二次行使偽造私文書之犯行；被告丁○○、顏小芬犯罪事實二之
    （二）部分所為，先後二次行使偽造私文書之犯行，均時間緊接，犯罪構成要件
    又復相同，顯係基於概括之犯意為之，均為連續犯，爰依刑法第五十六條之規定
    以一罪論，並均加重其等之刑。再被告丁○○犯罪事實二之（一）部分所犯刑法
    第二百十六條、第二百十條、第三百二十條第一項、第三百三十九條第一項之罪
    間，有方法結果之牽連關係，為牽連犯，應從一重之刑法第二百十六條、第二百
    十條之罪處斷。而被告丁○○犯罪事實二之（一）其中所犯之刑法第二百十六條
    、第二百十條部分之犯罪，起訴法條雖未論及，惟起訴事實既已記載明確，且與
    其餘部分犯罪為牽連犯，屬裁判上一罪關係，依審判不可分之原則，亦為起訴效
    力所及，自為本院審理論究範圍，併予敘明。被告丁○○所犯上開刑法第三百三
    十五條第一項之侵占罪、刑法第二百十六條、第二百十條、刑法第二百十六條、
    第二百十條之三罪間，犯意各別，犯罪構成要件不同，應予分論併罰。原審以被
    告丁○○犯罪事實一部分所為，罪證明確，予以論罪科刑，原無不合，惟查被告
    丁○○上開所為，係犯刑法第三百三十五條第一項之侵占罪，原判決誤認被告係
    犯貪污治罪條例第六條第一項第三款之罪，尚有未當。被告丁○○上訴意旨否認
    侵占，雖無理由，惟原判決既有上開可議之處，自屬不能維持，應由本院將原判
    決關於丁○○職部分及定執行刑部分撤銷改判，爰審酌被告犯罪之動機、目的
    、犯後態度，侵占數額等一切情狀，量處以有期徒刑十月，又原審以被告等犯罪
    事實之部分，罪證明確，適用刑法第二十八條、第五十六條、第二百十六條、第
    二百十條、第三百二十條第一項、第三百三十九條第一項、第二條第一項前段、
    第五十五條、第四十一條（修正後）、第二百十九條，罰金罰鍰提高標準條例第
    一條前段、第二條，審酌被告丁○○等犯罪之動機、目的、手段、品行、所生危
    害及犯後態度等一切情狀，被告丁○○就犯罪事實二之一部分，量處以有期徒刑
    一年，就犯罪事實二之二部分，量處以有期徒刑六月，被告戊○○量處以有期徒
    刑五月，又以被告戊○○行為後，刑法第四十一條業已於九十年一月十日修正公
    布，同年月十二日生效，修正後刑法第四十一條第一項前段規定「犯最重本刑為
    五年以下有期徒刑以下之刑之罪，而受六個月以下有期徒刑或拘役之宣告，因身
    體、教育、職業、家庭之關係或其他正當理由，執行顯有困難者，得以一元以上
    三元以下折算一日，易科罰金。」，與修正前刑法第四十一條規定「犯最重本刑
    為三年以下有期徒刑以下之刑之罪，受六個月以下有期徒刑或拘役之宣告，因身
    體、教育、職業、家庭之關係，執行顯有困難者，得以一元以上三元以下折算一
    日，易科罰金。」不同。比較新舊法結果，以新法較有利於行為人，故依刑法第
    二條第一項前段規定，本件自應適用裁判時之法律即修正後刑法第四十一條第一
    項前段之規定，諭知易科罰金之折算標準。再以偽造之被害人張少華八十八年九
    月一日委託書上「張少華」之署押一枚、偽造之張和順名義之八十八年十二月二
    日信函上「和順」之署押一枚，依刑法第二百十九條規定，不問屬於犯人與否，
    均應依法併予宣告沒收之。至於偽造之太平郵局八十八年九月七日被害人張少華
    之名義之九十萬元之提款單上經盜用之「張少華」印文二枚、偽造之太平郵局八
    十八年九月八日被害人張少華之名義之一百十八萬元之提款單上經盜用之「張少
    華」印文二枚、偽造之被害人張少華八十八年九月一日委託書上經盜用之「張少
    華」之指紋一枚，因均屬被害人張少華真正之印文及指紋，僅係經盜用，並非係
    遭偽造之印文或指紋，且亦因各該提款單及委託書已分別交予太平郵局及台中縣
    榮服處，而已非屬被告等所有，無從依刑法第二百十九條規定，不問屬於犯人與
    否，而均併予宣告沒收之，經核認事用法，並無違誤，被告丁○○、戊○○上訴
    意旨均否認行使偽造私文書，其等上訴均為無理由，應予駁回。被告丁○○上訴
    駁回部分與撤銷改判部分，並定其應執行刑，如主文第四項所示。
據上論斷，應依刑事訴訟法第三百六十九條第一項前段、第三百六十四條、第二百九
十九條第一項前段、第三百條、第三百六十八條，刑法第三百三十五條第一項、第五
十一條第五款，判決如主文。
本案經檢察官甲○○到庭執行職務。
中      華      民      國　    九十三     年    十二     月   二十二 　日
　　　　　　　　　　　　　　　　臺灣高等法院臺中分院刑事第十一庭
　　　　　　　　　　　　　　　　　　　　審判長法  官  李  璋  鵬
　　　　　　　　　　　　　　　　　　　　　　　法　官  蕭  錦  鍾
　　　　　　　　　　　　　　　　　　　　　　　法  官  胡  森  田
右正本證明與原本無異。
偽造文書部分得上訴。
其他部分被告不得上訴。
檢察官得上訴。
如不服本判決應於收受送達後十日內向本院提出上訴書狀，其未敘述上訴之理由者並
得於提起上訴後十日內向本院補提理由書（均須按他造當事人之人數附繕本）。
　　　　　　　　　　　　　　　　　　　　　　　書記官  林  振  甫
中      華      民      國　    九十三     年    十二     月   二十三 　日
                                                                        Ｒ
